【裁判字號】    98,簡,418
【裁判日期】    981023
【裁判案由】    政治獻金法
【裁判全文】
臺北高等行政法院判決
                                       98年度簡字第418號
原      告  甲○○
代  表  人  乙○○
被      告  監察院
代  表  人  丙○○
上列當事人間政治獻金法事件，原告不服監察院中華民國98年6
月11日（98）院台訴字第0983210051號訴願決定，提起行政訴訟
，本院判決如下：
    主  文
原告之訴駁回。
訴訟費用由原告負擔。
    事實及理由
一、程序事項：
    本件原告因不服被告所為罰鍰處分而涉訟，其標的之金額為
    新臺幣（下同）200,000 元，依行政訴訟法第229 條第1項
    第2 款、第2 項規定及司法院民國92年9 月17日（92）院臺
    廳行一字第23681 號令，應適用簡易程序，本院並依同法第
    233 條第1 項規定，不經言詞辯論，逕行裁判。
二、事實概要：緣原告於93年4 月14日經被告許可設立政治獻金
    專戶，依本件應為申報時（下稱行為時法）政治獻金法第19
    條（現行法第21條）第1 項第1 款規定應於每年度結束後5
    個月內，即94年5 月31日前，按法定方式完成93年度政治獻
    金會計報告書之申報。惟原告遲至95年6 月1 日始行申報，
    並於同年月9 日補送會計師查核簽證。被告以97年12月25日
     (97) 院台申政罰字第0971810713號函依現行政治獻金法第
    30條第1 項第3 款（行為時法第27條第1 項第2 款，下同
    ）規定，處以罰鍰20 萬 元( 下稱原處分) 。原告不服，提
    起訴願，遭決定駁回，遂提起本件行政訴訟。
三、本件原告主張：
 （一）按「選舉實務上當發生捐贈者捐贈好彩頭、數包煙、數
       盒便當等小額物政治獻金之情事，受捐贈者依規定須逐
       筆記載倍感不便，惟此類小額實物捐贈尚不致發生利益
       輸送之疑慮，對此類物捐贈予以嚴格規範並無實益，爰
       修正第一項，增列但書規定，將此類政治獻金列為得免
       記載事項。」有政治獻金法第20條（行為時法第18條，
       下同）之立法理由可稽。準此可知，2 千元以下的實物
       政治獻金得免予記載，故對於上開小額實物捐贈應排除
       在「會計報告書」之收支明細之列。既然2 千元以下的
       實物捐贈無須記載於會計報告書內，更何況是當年度完
       全無任何政治獻金捐贈之事實。依「舉重以明輕」之法
       理，原告於93年度既無任何之政治獻金收入，亦即政治
       獻金收入之金額為「零」，是以，將「零元」之政治獻
       金收入情形製作於「會計報告書」，實屬無益，此一情
       形即應無製作「會計報告書」之必要性，且形同懲罰－
       即額外支付會計師簽證費，亦與政治獻金法立法目的「
       …促進國民政治參與…健全民主政治發展」相悖。又被
       告在收到原告寄交之帳戶存摺明細後，何須執意原告須
       委請會計師予以簽核一份毫無收入之帳戶? 被告之主張
       在在都與政治獻金法之原意背道而馳，其所為之原處分
       及訴願決定更難認為適法，自應予以撤銷。
 （二）次依政治獻金法第21條之立法理由略以「將第1項委託會
       計師查核簽證之金額門檻自8百萬元提高為1千萬元。並
       增列擬參選人委託會計師查核簽證之期限，俾提供予會
       計師充裕之查核作業期間。」可知，政治獻金法將政黨
       委託會計師查核簽證之金額門檻予以提高，並增列其簽
       證期限，其主要目的係為了提供會計師充裕的查核作業
       期間。又政治獻金所規定之「會計報告書」須由會計師
       簽證係因為事涉會計專業知識，故須委請會計師予以查
       核之，政治獻金額度越高，則會計師更需要充分的作業
       時間，才得以將正確之會計報告書於期限內向受理申報
       機關申報。是以，一個93年度完全沒有任何政治獻金收
       入之帳戶，並無涉及需要會計專業知識之人予以簽證，
       被告未能思慮及此，還強行要求原告須支付會計師簽證
       費用，製作「會計報告書」始屬合法，更係有違政治獻
       金法之立法目的。
 （三）政治獻金法第20條規定政黨之「會計報告書」應記載事
       項有：收入部分、支出部分、餘絀部分、超出新台幣3萬
       元收支對象之詳細資料及其他經受理申報機關指定載明
       之事項等共5 項。準此可知，政治獻金法並無規定上開
       「會計報告書」須具一定的書面格式始為合法，被告所
       指之情，係屬無稽。
 （四）政治獻金法之立法目的，係為規範及管理政治獻金，促
       進國民政治參與，確保政治活動公平及公正，健全民主
       政治發展而制定，此觀政治獻金法第1 條之內容即可明
       知。被告非但未能思慮及此，對原告處以20萬元之罰鍰
       ，並作出「訴願駁回」之決定，實難認定為合法。並聲
       明求為判決撤銷訴願決定及原處分。
四、被告則以：
 （一）按政治獻金法規範之目的，主要在使政治獻金公開透明
       ，接受大眾監督，故政治獻金法第21條第4項明定會計
       報告書之收支結算表應刊登政府公報或新聞紙，並公開
       於電腦網路，於97年8 月13日修法時並增訂查閱制度，
       以為配套規範（參政治獻金法第21條第4 項修正理由）
       ；會計報告書之申報，乃資訊公開之前提要件，亦為達
       成上開立法目的之重要手段之一，同條第1項 即規定會
       計報告書應申報之方式及期間，且查政治獻金法並無排
       除申報義務之例外規定，故不論有無收支，均應依法申
       報。
 （二）政治獻金法第20條第1項但書（按係97年8月13日始修正
       增訂但書）有關2 千元以下實物捐贈得免記載之規定，
       乃有關收支帳簿應否記載之問題，與會計報告書之申報
       係屬二事，尚不得以此而免除其申報之義務。原告稱其
       無政治獻金之收入，即無申報會計報告書之必要性云云
       ，恐有誤會，並不足採。
 （三）按政黨之會計報告書，應記載法定事項，由負責人或代
       表人簽名或蓋章，並應委託會計師查核簽證，於每年度
       結束後5 個月內，向受理申報機關申報，政治獻金法第
       20 條 第2 項及第21條第1 項第1 款定有明文。政黨申
       報之會計報告書，應包括各科目明細表，並應依法定格
       式製作，政治獻金法第22條第3 項（修正前第20條第4
       項）及第34條（修正前第29條）授權訂定之「政治獻金
       查核準則」第5 條及第13條亦定有明文。原告稱政治獻
       金法並未規定會計報告書須依一定格式製作云云，係屬
       無稽，非可採信。
 （四）另查原告對其應申報93年度之會計報告書，迨至94年5
       月27日始以（94）建字第940405號函，檢附專戶存款餘
       額證明書，向被告說明其政治獻金專戶未有資金進出之
       情事，並請求准予免予申報，惟政治獻金法並無排除申
       報義務之例外規定，已如前述，且該函文亦不符合法定
       申報方式，故被告於94年5 月30日收受該函文後，隨即
       以94 年6月1 日（94）秘台申政字第0941802715號函復
       原告，請原告於法定期間內依法定方式完成申報，惟原
       告仍逾近1 年始完成申報，其無意依法定方式申報在先
       ，卻指稱被告未能「及時」告知其應否申報，更足認原
       告所指摘者，均屬卸責之詞，不足為採。
 （五）按政黨之會計報告書應委託會計師查核簽證，其立法原
       意，係為確保政治獻金來源公開化、透明化，藉以提高
       會計報告書之可信度及公信力，以接受公眾檢驗，故上
       開規定，應屬合理。內政部96年2 月15日台內民字第
       0960028800號函釋意旨可資參照。經查，原告所檢附之
       專戶存款餘額證明書，雖得證明其政治獻金專戶未有資
       金進出之事實，惟是否即得直接導出無政治獻金收入之
       結論，尚非無疑。蓋政治獻金之種類，包括金錢及金錢
       以外之捐贈，原告收受金錢之政治獻金，若未依政治獻
       金法第10條第2 項規定，於收受後15日內存入專戶內，
       專戶存款明細即無法顯示；若有收受金錢以外之政治獻
       金，因法無明文須將其價額存入專戶，自專戶存款明細
       亦無從得知，此均有賴會計師之查核，以合理確信其收
       入確係為零之事實；易言之，是否收入為零，非原告得
       自行認定，而須透過會計師之查核，始具有一定之可信
       度及公信力，此為法律規定政黨之會計報告書一律須經
       會計師查核簽證之用意所在。原告稱其無政治獻金之收
       入，即得免委託會計師查核簽證云云，亦屬卸責之詞，
       仍無足採，並聲明求為判決駁回原告之訴。
五、本院查：
 （一）按「( 第1 項) 政黨、政治團體及擬參選人應設收支帳
       簿，由其本人或指定之人員按日逐筆記載政治獻金之收
       支時間、對象及其地址、用途、金額或金錢以外經濟利
       益之價額等明細，以備查考，並據以製作會計報告書。
       ．．( 第2 項) 政黨、政治團體會計報告書，應記載下
       列事項：一、收入部分：．．二、支出部分：．．
       三、餘絀部分。四、超過新臺幣二萬元收支對象之詳細
       資料。五、其他經受理申報機關指定應載明之事項。」
       「( 第1 項) 前條會計報告書，政黨及政治團體由負責
       人或代表人簽名或蓋章，並應委託會計師查核簽證；．
       ．其申報依下列規定辦理：一、政黨、政治團體應於每
       年度結束後五個月內，向受理申報機關申報。」「政黨
       、政治團體及擬參選人有下列情形之一者，處新臺幣二
       十萬元以上一百萬元以下罰鍰，．．三、違反第二十一
       條第一項．．規定，不為申報．．。」本件行為時政治
       獻金法第18條第1 項第2 項、第19條第1 項第1 款、現
       行法第30條第1 項第3 款（行為時法第27條第1 項第2
       款）分別定有明文。
 （二）原告係政黨，於93年4 月14日經被告許可設立政治獻金
       專戶，依行為時政治獻金法第19條第1 項第1 款規定，
       應於每年度結束後5 個月內，即94年5 月31日前，按法
       定方式完成93年度政治獻金會計報告書之申報。被告於
       期限屆滿前以94年4 月26日（94）秘台申政字第
       0941801908號函，提醒原告應於94年5 月31日前完成會
       計報告書申報並告知不為申報之處罰。惟原告僅於94年
       5 月27日以（九四）建字第940405號函復：「經查本帳
       戶從未有資金進出，特函覆說明，請准免於申報。」（
       94 年5月30日送達被告機關），被告於同年6 月1 日函
       復仍應於法定期間94年5 月31日前申報。嗣原告迄次年
       95 年6月1 日始按法定方式完成93年度政治獻金會計報
       告書之申報，並於95年6 月9 日始補送會計師查核簽證
       之事實，有原告93年4 月13日政黨政治獻金專戶設立申
       請表、94年5 月27日（九四）建字第940405號函、95年
       6 月1 日申報之「甲○○政治獻金會計報告書」、95年
       6 月9 日更正後之「甲○○政治獻金會計報告書」及被
       告93年4 月14日（九三）院台申政字第0931800886號函
       、94年4 月26日（94）秘台申政字第0941801908號函、
       94 年6月1 日（94）秘台申政字第0941802715號函、95
       年6 月9 日（95）秘台申政字第0951805294號函等件影
       本附於原處分卷可稽，並為兩造所不爭執，事實堪以認
       定。原告既未依政治獻金法第21條第1 項第1 款規定完
       成申報；且經被告於申報期限屆滿前專函告知應檢附資
       料按時申報，竟仍未申報，其縱非故意，亦難辭過失之
       責，被告依行為時法第30條第1 項第3 款規定處以最低
       額20萬元罰鍰，要無不合。
 （三）原告雖主張略以：依政治獻金法第20條之立法理由可知
       ，2 千元以下的實物政治獻金得免予記載在「會計報告
       書」之收支明細之列，依舉重以明輕之法理，原告於93
       年度既無任何之政治獻金收入，應無製作會計報告書之
       必要性，且形同懲罰－即額外支付會計師簽證費，亦與
       政治獻金法立法目的為促進國民政治參與…健全民主政
       治發展相悖云云。惟查，現行政治獻金法第20條之立法
       理由係就2 千元以下的實物政治獻金得免予記載而言，
       與政黨就會計報告書之申報義務迥不相侔，原告以彼類
       此，謂其無政治獻金之收入，即無申報會計報告書之必
       要性云云，自不足採。至於原告所提現行法第21條之立
       法理由「將第1 項委託會計師查核簽證之金額門檻自8
       百萬元提高為1 千萬元，並增列擬參選人委託會計師查
       核簽證之期限，俾提供予會計師充裕之查核作業期間。
       」一節，經核係97年8 月13日修正時，將該條條次由第
       19 條 修正為第21條，條文內容則將第1 項後段及第2
       款由原來之「擬參選人由其本人簽名或蓋章，收受金額
       達新臺幣八百萬元者，並應委託會計師查核簽證；其申
       報依下列規定辦理：．．二、擬參選人應於選舉投票日
       後二個月內，向受理申報機關申報。」修正為「擬參選
       人由其本人簽名或蓋章，收受金額達新臺幣一千萬元者
       ，並應於投票日後七十日內委託會計師查核簽證；其申
       報依下列規定辦理：．．二、擬參選人應於選舉投票日
       後三個月內，向受理申報機關申報。」，均係針對「擬
       參選人」所為之修正規定，而原告係政黨，該規定尚與
       原告無涉；而關於政黨之會計報告書申報方式，該條自
       始即規定為「應委託會計師查核簽證」及「應於每年度
       結束後五個月內，向受理申報機關申報」，並無任何變
       更，自無金額門檻及申報期間增加之問題，原告所舉該
       條立法理由，要與本件無涉，而無可採。
 （四）另原告主張政治獻金法並無規定上開「會計報告書」須
       具一定的書面格式始為合法一節，姑不論被告已於依行
       為時政治獻金法第20條第3 項及第29條之授權訂定政治
       獻金查核準則第5 條及第13條規定各式表格，以供填報
       ；然本件係原告並未於規定期限內申報致受處罰，並非
       係其已於期限內申報，屬對未依規定表格申報者處罰是
       否合法之問題，是其所主張亦與原處分之是否合法無涉
       。
 （五）末按政治獻金法規範之目的，主要在使政治獻金公開透
       明，接受大眾監督，有該法97年8 月13日修正理由可參
       ，故行為時政治獻金法第19條第4 項即已明定會計報告
       書之收支結算表應刊登政府公報或新聞紙，並公開於電
       腦網路；嗣於97年8 月13日修法時並增訂查閱制度；會
       計報告書之申報，乃資訊公開之前提要件，亦為達成上
       開立法目的之重要手段之一，同條第1 項即規定會計報
       告書應申報之方式及期間，且查政治獻金法並無排除申
       報義務之例外規定，故不論有無收支，均應依法申報，
       由被告審查，並接受大眾監督。又依本件行為時法第27
       條第1 項第2 款及現行法第30條第1 項第3 款規定，新
       舊法就應申報之方式、期間及違反之處罰並無不同，原
       告既已違反行為時法規定，被告依法即應為處分，被告
       並無不為處罰之裁量空間，核屬羈束處分。又被告依行
       政罰法第5 條規定依裁處時法法條為處分，要無不合。
       至於政治獻金法對於原告所稱之小黨，有無修法之空間
       ，核屬立法政策問題，非本院所得置喙，附此敘明。
（六）從而，原處分並無違法，訴願決定予以維持，亦無不合。
      原告訴請撤銷，為無理由，應予駁回。
（七）兩造其餘之主張陳述，核與上開結論不生影響，爰不予一
      一論述。
六、據上論結，本件原告之訴為無理由，依行政訴訟法第233 條
    第1項、第98條第1 項前段，判決如主文。
中    華    民    國    98    年    10    月   23     日
                     第  五  庭   法  官  黃清光
上為正本係照原本作成。
本件以訴訟事件所涉及之法律見解具有原則性者為限，始得於本
判決送達後20日內向本院提出上訴狀並表明上訴理由，如已於本
判決宣示後送達前提起上訴者，應於判決送達後20日內補具上訴
理由（均按他造人數附繕本），且經最高行政法院許可後方得上
訴。
中    華    民    國    98    年    10    月   26     日
                                  書記官  方偉皓


司法院資訊處製作；財團法人民間司法改革基金會備份。
